---
title: "Definitive Orthologs in NDD: Pblast alignment by ensembl rest api."
author: "Sofia Gamino"
date: "2025-02-25"
output: html_document
---

# Purpose

The purpose of this script is to be able to retrieve the similarity percentage between human and c.elegans (or any other organism) proteins from gene IDs.

# Methods

The objective is accomplished following these steps: 
1. Input the list of genes to analyze and the ortholist.
2. Compare the orthologs first by the ensembl API and ortholist, and retrieve the source and target percentages of identity of proteins (perc_id)
3. Take the genes from the list of genes to analyze and perform pblast alignment. This will be made using the wormbase para-site c.elegans protein database.
4. Join the retrieved information in a single data frame.

> Input: A list of genes to analyze, and a list with all the confirmed orthologs by ortholist
> Output: The list of genes to analyze in a dataset, but with the homology precentage measured by two tools: ensembl homology API and pblast

______________________________________________________________________________________________________________________________________________

## Loading of data sets

```{r}
rm(list = ls())

# Set the directory to wherever you have your csvs
setwd("~/Downloads/c.elegans/Ortholog-homology-percentage")

# This is a vector that contains the genes to analyze if we want to do it by symbol
NDD_genes_definitive <- unlist(read.csv("Definitive_NDD.csv"))

# This is a data set that contains all the orthologs between c.elegans and humans.
Celegans_human_ortholist <- read.csv("ortholist_master.csv")

# This is a vector that contains the genes to analyze if we want to do it by ensembl id. It also filters the list of genes to the ones in ortholist and removes repeats.
NDD_genes_human_id_DEFINITIVE_unique <- unique(subset(Celegans_human_ortholist, HGNC.Symbol %in% NDD_genes_definitive, select = Ensembl.ID))
```


# Extracción de los porcentajes de identidad de ensembl.

```{r, warning=FALSE}
library(httr)
library(jsonlite)
library(tidyr)

# Cargamos la función helper que hace el link del endpoint y lo consulta.
fetch_endpoint <- function(server, request, content_type){
  r <- GET(paste(server, request, sep = ""), accept(content_type))
  
  stop_for_status(r)
  
  # Este if funciona para no pasar el límite de querys de ensembl rest api.
  if(headers(r)["X-RateLimit-Remaining"] < 50000){
    Sys.sleep(1)
  }
  
  #Aquí devolvemos el JSON del link que se hizo en la variable r.
  if (content_type == "application/json"){
    return(fromJSON(content(r, "text",encoding = "UTF-8")))
  } else {
    return(content(r, "text", encoding = "UTF-8"))
  }
}

server_ensembl <- "http://rest.ensembl.org/"
#Este endpoint es aquel en donde se puede checar la homología a partir del enesembl id.
ext_homology_id <- "homology/id/homo_sapiens/"
con_type_homology <- "application/json"

#Este vector contendrá el id del gen, el id del gen de origen, el objetivo y los porcentajes de identidad entre la secuencia de origen y objetivo.
perc_ids <- c()

#En este for se van a extraer los datos de procentajes de identidad y también manejará errores de requests.
for (gene in NDD_genes_human_id_DEFINITIVE_unique$Ensembl.ID) {
  
  query_homology <- paste(ext_homology_id, gene, "?", "target_species=Caenorhabditis_elegans;", "type=orthologues;", sep = "" )
  query_homology_get <- tryCatch(expr = fetch_endpoint(server_ensembl, query_homology, con_type_homology), 
                                 error = function(e) {return("Error en la consulta")})

  if (query_homology_get == "Error en la consulta"){
    perc_ids <- c(perc_ids, paste("Error en la consulta del gen ", gene, sep = ""))
  } else {
    orthologs <- query_homology_get$data$homologies
    for ( ortholog in orthologs) {
      ids_combination <- which(Celegans_human_ortholist$Ensembl.ID == gene & Celegans_human_ortholist$WormBase.ID == ortholog$target$id) # This command allow us to know if the found ortholog is already noted in the original ortholist database
      if (length(ids_combination) > 0){
        match_ids = "Known"
      } else {
        match_ids = "Not Known"
      }
      perc_ids <- c(perc_ids, paste(query_homology_get$data$id, ":", ortholog$source$protein_id, ":", ortholog$source$id,":", ortholog$source$perc_id, ":", ortholog$target$id, ":", ortholog$target$perc_id , ":", match_ids, sep = "")) 
    }
  } 
}

perc_ids <- as.data.frame(perc_ids)
#Aquí ya tenemos un data frame con los porcentajes de identidad y ids.
perc_ids_df <- separate(perc_ids, perc_ids, into = c("Gene ID", "Protein ID","Ortholog source ID", "Perc ID source", "Ortholog target id", "Perc ID target", "Match IDs"), sep = ":")
```

# Usando rblast

Ahora añadiremos los porcentajes de identidad pero haciendo uso de BLASTp con el paquete de BioManager, rblast.
En la busqueda anterior, solo introducimos los genes que sabemos que tienen algún ortólogo reconocido en ortholist para hacer la busqueda de homología. Esta vez, usaremos la base de datos de ortholist para ver todos los ortólogos de cada gen de interés.
Para eso, tomaremos en formato fasta las secuencias del gen humano y el ortologo en c.elegans, y así comprobaremos el porcentaje de identidad de manera más directa.

## Crear la base de datos de ensembl con la base de datos de las proteínas de c.elegans

```{r}
library(rBLAST)

# Paso 1: Crear una base de datos de blast con la anotación de todas las proteínas de c.elegans
organism_protein_fa= "BLAST_search/C.elegans_db/caenorhabditis_elegans.PRJNA13758.WBPS19.protein.fa"
makeblastdb(file = organism_protein_fa, dbtype = "prot", verbose = FALSE) #Si quieres ver el reporte del comando, modifica verbose a TRUE
file.rename(from = "BLAST_search/C.elegans_db/caenorhabditis_elegans.PRJNA13758.WBPS19.protein.fa", to = "BLAST_search/caenorhabditis_elegans.PRJNA13758.WBPS19.protein.fa") # Esto es para tener una carpeta solo con la db de c.elegans
organism_protein_db = "BLAST_search/C.elegans_db/caenorhabditis_elegans.PRJNA13758.WBPS19.protein.fa"
```

## Reconocimiento del transcrito canónico de cada gen.

```{r}

# Paso 2: Llamar los fastas de las proteinas canónicas de los genes a analizar. Para esto usaremos la api de ensembl de nuevo. En este caso será un POST

fetch_endpoint_POST <- function(server, request, data, content_type='application/json'){
    r = POST(paste(server, request, sep = ""), content_type(content_type), accept("application/json"), body = data)

    stop_for_status(r)

    if (content_type == 'application/json'){
        return (fromJSON(content(r, "text", encoding = "UTF-8")))
    } else {
        return (content(r, "text", encoding = "UTF-8"))
    }
}
# Paso 2.1: Primero tenemos que saber el ID del transcrito canonico de cada gen

#Hice chunks porque ensembl no me permite subir listas de genes muy extensas.
IDs = NDD_genes_human_id_DEFINITIVE_unique$Ensembl.ID
chunk_size = 30
num_chunks = ceiling(length(IDs)/30)
chunk_index = rep(1:num_chunks, each = chunk_size, length.out = length(IDs))
id_chunks = split(IDs, chunk_index)

ext_lookup_id = "lookup/id"
canonicals = c() #Aquí iran guardados los IDs de las proteinas provenientes de transcritos canónicos de cada gen en nuestra lista. 
c_transc= c() #Aquí se guardan los IDs de los Transcritos canonicos.

for (chunk in 1:num_chunks) {
  Genes_id = toJSON(list(ids=id_chunks[[chunk]], expand = 1))
  lookup_post_r = fetch_endpoint_POST(server_ensembl, ext_lookup_id, Genes_id, "application/json")
  
  for (id in lookup_post_r) {
    is_canonical = id$Transcript$is_canonical
    canonical = which(is_canonical == 1) #Buscamos la posición donde el transcrito es canónico
    canonical_id = id$Transcript$Translation$id[canonical]
    canonicals = c(canonicals, canonical_id)
    canonical_transc = id$Transcript$id[canonical]
    c_transc = c(c_transc, canonical_transc)
  }
}
```

## Extracción de las secuencias de aminoácidos canónicas

```{r}
#Paso 2.3: Ahora podemos sacar los fastas del transcrito canónico

ext_sequence_id = "sequence/id"
con_type_sequence = "application/json"
transc_cont = 1

for (chunk in 1:num_chunks) {
  Genes_id = toJSON(list(ids=id_chunks[[chunk]], type = "protein"))
  sequence_post_r = fetch_endpoint_POST(server_ensembl, ext_sequence_id, Genes_id, con_type_sequence)
  
  for (i in seq_along(sequence_post_r$query)) {
    canonical_flag = which(canonicals == sequence_post_r$id[i])
    if (length(canonical_flag) > 0){
      p_seq = sequence_post_r$seq[i]
      p_fasta = AAStringSet(p_seq)
      names(p_fasta) = paste0(sequence_post_r$query[i], "_", sequence_post_r$id[i], "_", c_transc[transc_cont], collapse = "")
      writeXStringSet(p_fasta, filepath = paste0("BLAST_search/Target_prot_fastas/", names(p_fasta), ".fa", collapse =""), format = "fasta")
      transc_cont = transc_cont + 1
    } 
  }
}

```

## Hacer busqueda con pBLAST a cada fasta, y extraer el porcentaje de identidad

```{r}
library(stringr)

#Paso 4: Hacer las llamadas de pblast

# Paso 4.1: Cargar la base de datos del organismo objetivo (c.elegans) para su uso.
organism_db = blast(db = organism_protein_db, type = "blastp" )

#paso 4.2: Hacer una llamada por cada fasta que reclamamos, y tomar su porcetaje de identidad
files = list.files("BLAST_search/Target_prot_fastas")

blast_pident = c()

for (file in files) {
  fasta = readAAStringSet(paste0("BLAST_search/Target_prot_fastas/", file, collapse = ""))
  pblast_result = predict(organism_db, fasta)
  
  pident = pblast_result$pident
  max_pident = max(pident)
  max_row = which(max_pident == pblast_result$pident)
  r_name = pblast_result$qseqid[max_row]
  r_name_split = str_split(r_name, "_")[[1]]
  blast_pident = c(blast_pident, paste0(r_name_split[[1]], ":", r_name_split[[3]], ":", r_name_split[[2]], ":", max_pident, collapse = ""))
}

# Paso 5: Ordenar todo en un data frame.

blast_pident = as.data.frame(blast_pident)
blast_pident_df <- separate(blast_pident, blast_pident, into = c("Gene ID", "Transcript ID","Protein ID", "P. Ident"), sep = ":")
```

## Comparación entre resultados de Ortholist, Ensembl y pBLAST.

```{r}
# Paso 6: Comparar los porcentajes de identidad entre los precargados en ensembl y los predichos por pblast

for (i in seq_along(perc_ids_df$`Gene ID`)) {
  final_df = inner_join(blast_pident_df, perc_ids_df, by = c("Gene ID", "Protein ID"))
}
print(final_df)
```


# Resultados

## Análisis de regresión lineal

Hice algunos modelos de regresión lineal para observar si los resultados del porcentaje de identidad por pblast son congruentes con los de Ensembl.
```{r}
final_df$`Perc ID source` <- as.numeric(final_df$`Perc ID source`)
model_blast_ensembl_source = lm(`P. Ident` ~ `Perc ID source`, data = final_df)
summary(model_blast_ensembl_source)
plot(model_blast_ensembl_source)

plot(final_df$`Perc ID source`, final_df$`P. Ident`, 
     main = paste0("Relación lineal: P. Ident ~ Perc ID source"),
     xlab = "Perc ID source", ylab = "P. Ident", pch = 1, col = "dodgerblue")
abline(model_blast_ensembl_source, col = "red", lwd = 2)
```

Cuando se tratan de explicar los resultados de porcentajes de identidad de blast con aquellos de source de Ensembl, se ve una relación bastante débil por la R cuadrada de .12, pero un p-valor muy significativo.


```{r}
final_df$`Perc ID target` <- as.numeric(final_df$`Perc ID target`)
model_blast_ensembl_target = lm(`P. Ident` ~ `Perc ID target`, data = final_df)
summary(model_blast_ensembl_target)
plot(model_blast_ensembl_target)

plot(final_df$`Perc ID target`, final_df$`P. Ident`, 
     main = paste0("Relación lineal: P. Ident ~ Perc ID target"),
     xlab = "Perc ID target", ylab = "P. Ident", pch = 1, col = "slateblue")
abline(model_blast_ensembl_target, col = "lightgreen", lwd = 2)
```

La situación con la comparación con perc_id_target también es débil (R cudarada de 0.2), aunque es más fuerte que la de source. Esto se puede explicar por que en general, los porcentajes de identidad de la prespectiva del objetivo son más altos, por la diferencia en tamaño de la proteína.

```{r}
model_blast_ensembl_source_target = lm(`P. Ident` ~ `Perc ID source` + `Perc ID target`, data = final_df)
summary(model_blast_ensembl_source_target)
plot(model_blast_ensembl_source_target)

```
Cuando se hace una regresión entre los resultados de pBLAST y los dos de ENSEMBL, se observa que en realidad, perc_source es muy diferente de los resultados obtenidos en pBLAST. También se puede notar que la relación con perc_id_target, aunque estadísticamente significativa, en realidad no explica mucho de la variación observada en los resultados de BLAST.

Falta poner más trabajo en análisis estádisctico, pero por ahora puedo afirmar que los resultados obtenidos por ENSEMBL y pBLAST son diferentes, aunque desconozco la causa por ahora.

# Limitaciones 

Al momento de usar esta herramienta, hay que tener en cuenta que como se usa un paquete de R, el consumo de recursos no está muy bien optimizado y depende de la maquina donde se esté trabajando. Por ahora el programa solo funciona con fastas ligeros y algunos cientos de genes a comparar. En el futuro pienso encontrar una forma de que el programa se pueda correr dede el cluster, y así solventar estos problemas.
Aún sigo desarrollandolo y me falta optimizarlo.


